ACORDAO-COMPLETO-2577850

ACÓRDÃO 540/2023 ATA 11/2023 - PLENÁRIO

VISTOS, relatados e discutidos estes autos que tratam, na presente fase, de revisão de ofício do registro tácito declarado por meio do Acórdão 4983/2022-TCU-Primeira Câmara;
ACORDAM os Ministros do Tribunal de Contas da União, reunidos em Sessão do Plenário, diante das razões expostas pelo Relator, com fundamento no art. 71, inciso III, da Constituição Federal e nos arts. 1º, inciso V, 39, inciso II, e 45 da Lei 8.443, de 16 de julho de 1992, c/c o art. 260, § 2º, do Regimento Interno, em:
9.1. rever de ofício o registro tácito declarado pelo Acórdão 4983/2022-TCU-Primeira Câmara, para considerar ilegal o ato de concessão de aposentadoria (alteração) emitido em favor de Antônio Pinto de Matos (Sisac 30734703-04-2013-000329-5) , cancelando o respectivo registro;
9.1.1. dispensar a devolução dos valores indevidamente recebidos até a data da ciência, pelo Senado Federal, do presente acórdão, com base no Enunciado 106 da Súmula da Jurisprudência do TCU; 
9.2. determinar ao Senado Federal, com base no art. 45 da Lei 8.443/1992, que:
9.2.1. faça cessar, no prazo de 15 (quinze) dias, contado a partir da ciência desta deliberação, os pagamentos decorrentes do ato impugnado, sob pena de responsabilidade solidária da autoridade administrativa omissa, consoante disposto nos arts. 71, inciso IX, da Constituição Federal e 262 do Regimento Interno desta Corte;
9.2.2. promova o ajuste na parcela de quintos percebida pelo inativo, fazendo constar o valor deferido por ocasião da concessão inicial (4/5 de FC-01) , já registrada pelo TCU por meio do Acórdão 380/2003-TCU-Primeira Câmara;
9.2.3. promova o destaque do valor correspondente aos reajustes incidentes sobre a VPNI derivada de quintos/décimos de funções comissionadas, dados pelas Leis 12.779/2012 e 13.302/2016, sujeitando a parcela destacada à absorção por quaisquer reajustes remuneratórios posteriores a 23/10/2020, consoante restou decidido no Acórdão 2718/2022-TCU-Plenário; 
9.2.4. comunique ao interessado o teor desta decisão, alertando-o de que o efeito suspensivo proveniente da interposição de eventual recurso não o exime da devolução dos valores percebidos indevidamente após as respectivas notificações, caso o recurso não seja provido; 
9.2.5. no prazo de 30 (trinta) dias, contados da ciência desta decisão, envie a este Tribunal documentos comprobatórios de que o interessado está ciente da presente deliberação.

Revisão de ofício de ato de aposentadoria registrado tacitamente.

Senado Federal.

3. Interessado: Antônio Pinto de Matos (XXX.167.031-XX).

13.1. Ministros presentes: Bruno Dantas (Presidente), Walton Alencar Rodrigues, Benjamin Zymler, Vital do Rêgo (Relator), Jorge Oliveira, Antonio Anastasia e Jhonatan de Jesus.
13.2. Ministros-Substitutos presentes: Augusto Sherman Cavalcanti, Marcos Bemquerer Costa e Weder de Oliveira.

VITAL DO RÊGO

Adoto como relatório, com os devidos ajustes de forma, a instrução elaborada no âmbito da Unidade de Auditoria Especializada em Pessoal - AudPessoal (peça 30) , com a qual se manifestou de acordo o corpo gerencial daquela unidade técnica especializada (peça 31) , a seguir transcrita:
INTRODUÇÃO
1.	Trata-se do exame de ato de alteração da concessão de aposentadoria de Antônio Pinto de Matos (CPF: XXX.681.513-XX) , servidor do Senado Federal. O ato em exame teve seu registro tácito reconhecido por esta Corte de Contas, mediante a prolação do Acórdão 4983/2022-TCU-Primeira Câmara, de relatoria do Ministro Benjamin Zymler (peça 19) , haja vista o decurso de mais de 5 (cinco) anos desde o seu ingresso neste Tribunal de Contas. A presente instrução cuida da revisão de ofício do registro tácito do ato de concessão em comento.
2.	O ato em exame foi submetido, para fim de registro, à apreciação do Tribunal de Contas da União (TCU) , de acordo com o art. 71, inciso III, da Constituição Federal. O cadastramento e a disponibilização ao TCU ocorreram por intermédio do Sisac, na forma dos arts. 2º, caput e incisos I a VI, e 4º, caput, da Instrução Normativa - TCU 78/2018.
HISTÓRICO
3.	O ato de concessão em comento, cuja data de vigência é 27/6/1997, foi disponibilizado ao TCU em 28/1/2016.
4.	Em instrução constante da peça 5, esta Unidade Técnica propôs a legalidade do ato de concessão em comento.
5.	Em 20/1/2022 (peça 10) , o Ministro Relator exarou despacho nos seguintes termos:
Examina-se ato de alteração de aposentadoria do ex-servidor do Senado Federal Antônio Pinto de Matos, aposentado no cargo de Técnico Legislativo.
A despeito de constar do formulário Sisac 30734703-04-2013-000329-5 (que ora se examina) que o interessado seria da Polícia Legislativa, o formulário Sisac 30734703-04-1997-000161-0, representativo do ato inicial, informa que o sr. Antônio Pinto de Mattos era da área de transporte.
Cotejando-se os formulários 30734703-04-1997-000161-0 e 30734703-04-2013-000329-5, é possível concluir que a alteração de fundamento legal, editada em 2010, mas com vigência em 1997, tinha por propósito a concessão de 5 "quintos" de FC 3 em substituição aos 4/5 de FC 1 inicialmente concedidos, bem assim o deferimento da retribuição parcial pelo exercício de função de confiança, comumente referenciada como "opção", também relativa ao FC 3.
 Na instrução de peça 5, a Sefip manifestou-se pela legalidade do ato, uma vez que a rubrica "opção" foi excluída do contracheque atual.
O MPTCU endossou o posicionamento da unidade técnica.
Data maxima venia, é necessário examinar a legalidade da substituição dos "quintos" de FC 1 por "quintos" de FC 3, o que não foi feito.
Veja-se que, nos contracheques atuais, há pagamentos de parcela compensatória decorrente do Acórdão 2602/2013-TCU-Plenário, por meio do qual este Tribunal determinou ao Senado Federal que:
"9.2.3 adote as medidas administrativas cabíveis, visando a transformar a parcela referente ao pagamento da incorporação de quintos de FC e a vantagem prevista no art. 193 da Lei 8.112/1990 (FC/opção) concedidas a todos os servidores do Senado Federal (Consultores Legislativos, Consultores de Orçamentos, Advogados, Analistas Legislativos, Técnicos Legislativos e Auxiliares Legislativos) , em especial os Consultores Legislativos relacionados nas fls. 169 a 171 do Anexo 2, até mesmo os aposentados, sem que tenham sido formalmente designados para o exercício de função comissionada de direção, chefia ou assessoramento, em desconformidade com os artigos 62 e 62-A da Lei 8.112/1990, 3º da Lei 8.911/1994, e 15 da Lei 9.527/1997, em parcela compensatória passível de atualização pelos índices gerais de reajuste aplicáveis às remunerações dos servidores públicos, a ser absorvida por ocasião: do desenvolvimento no cargo ou na carreira por progressão ou promoção, ordinária ou extraordinária; da reorganização ou da reestruturação dos cargos e da carreira ou das remunerações; da concessão de reajuste ou vantagem de qualquer natureza;".
Portanto, há indícios de que as alterações promovidas no ato inicial possam não ser regulares.
Ademais, ainda que o Senado tenha voltado a pagar 4/5 de FC 1 ao interessado, em substituição aos 5/5 de FC 3 mencionado no processo, é necessário que a unidade técnica verifique se o Senado Federal está promovendo atualização dessa vantagem (como ocorrido com outros servidores, a exemplo da situação narrada nos Acórdãos 18.873/2021, 13.362/2021 e 13.359/2021, dentre outros) em afronta ao art. 15 da Lei 9.527/1997, que estipulou (grifos acrescidos) : 
"Art. 15. Fica extinta a incorporação da retribuição pelo exercício de função de direção, chefia ou assessoramento, cargo de provimento em comissão ou de Natureza Especial a que se referem os arts. 3º e 10 da Lei nº 8.911, de 11 de julho de 1994.
§ 1º A importância paga em razão da incorporação a que se refere este artigo passa a constituir, a partir de 11 de novembro de 1997, vantagem pessoal nominalmente identificada, sujeita exclusivamente à atualização decorrente da revisão geral da remuneração dos servidores públicos federais."
Dessarte, determino à Sefip que reinstrua o processo de modo a evidenciar as alterações de fundamento legal que foram promovidas pelo ato de concessão ora em exame (representado pelo formulário Sisac 30734703-04-2013-000329-5) e aponte sua base legal; examine a natureza das parcelas compensatórias pagas e verifique se está sendo corretamente absorvida; e verifique se houve reajuste indevido dos "quintos", em violação ao art. 15 da Lei 9.527/1997.
6.	Em 23/2/2022 (peça 14) , esta Unidade Técnica elaborou nova instrução, cujo excerto segue transcrito:
7.	Não obstante as inconsistências apontadas no despacho constante da peça 10, verifica-se que o ato de concessão em exame deu entrada nesta Corte de Contas em 28/1/2016, portanto há mais de 5 (cinco) anos.
8.	Assim, considerando o entendimento assentado no Acórdão 122/2021-TCU-Plenário, de relatoria do Ministro Walton Alencar Rodrigues, propõe-se reconhecer o registro tácito do ato de concessão de aposentadoria constante deste processo, sem prejuízo de, posteriormente, ser revisto de ofício o referido registro, consoante o disposto no art. 260, § 2º, do Regimento Interno do TCU.
9.	De todo modo, e em cumprimento ao despacho reproduzido no item 6 desta instrução, cumpre examinar a legalidade da substituição dos "quintos" de FC 1 por "quintos" de FC 3.
Considerações acerca das inconsistências verificadas
10.	O ato inicial de concessão de aposentadoria do servidor Antônio Pinto de Matos (CPF: XXX.167.031-XX) , cadastrado no Sisac sob o número 30734703-04-1997-000161-0, foi apreciado por esta Corte de Contas com julgamento pela legalidade no TC Processo 854.983/1997-0. O referido ato inicial consignava o pagamento de 4/5 de FC-1. Ademais, consta do citado ato de concessão que o servidor ocupava o cargo de "Técnico Legislativo - Transportes".
11.	Além do ato de alteração incluído neste processo, a Unidade Jurisdicionada disponibilizou ao TCU em 17/9/2021, via e-Pessoal, o ato de alteração de número 111933/2021, ainda não apreciado por este Tribunal de Contas. O referido ato consigna a incorporação de 5/5 de FC-3, em decorrência do exercício da função de Motorista no período de 1/9/1974 a 25/2/1981 (6 anos e 6 meses) .
12.	Quanto ao ato de concessão ora examinado, que também consigna a incorporação de 5/5 de FC-3, o Controle Interno se manifestou pela sua legalidade, informando na justificativa do seu parecer que constam no processo de aposentadoria do servidor as portarias de designação referentes ao exercício da função comissionada de Motorista. O ato em comento informa que o servidor ocupa o cargo de "Técnico Legislativo - área de polícia legislativa".
13.	Cabe destacar que os "quintos"/"décimos" incorporados foram transformados em VPNI pela Lei 9.527/1997 e deveriam ser reajustados, nos termos do art. 15, § 1º, da referida lei, apenas em razão dos reajustes gerais, salvo previsão legal em contrário.
14.	No cotejo dos contracheques constantes das peças 9 e 11, não se identificou afronta ao art. 15 da Lei 9.527/1997.
15.	Quanto às parcelas compensatórias percebidas pelo servidor, verifica-se que elas passaram a ser pagas em 2019 (peça 9, 11 e 12) .  Tais rubricas, como destacou o relator, têm como fundamento o Acórdão 2602/2013-TCU-Plenário, de relatoria do Ministro Raimundo Carreiro, deliberação por meio da qual o Tribunal determinou ao Senado Federal que passasse a pagar a incorporação de quintos de FC na forma daquele tipo de parcela nos casos em que os servidores não haviam sido formalmente designados para o exercício de função comissionada de direção, chefia ou assessoramento. Contudo, como informado pelo Controle Interno, o interessado fora designado para o exercício de função comissionada.
16.	No confronto dos contracheques referentes aos meses de dezembro/2019 e janeiro/2022 (peças 11 e 12) , não se constatou a ocorrência de incremento remuneratório que pudesse absorver as citadas parcelas, as quais continuam sendo pagas nos valores de R$ 2.378,32 e R$ 1.331,46.
17.	Diante do acima expendido, verifica-se entre o ato inicial (Sisac) e os atos de alteração (Sisac e e-Pessoal) divergências quanto à especialidade do cargo ocupado pelo servidor e à incorporação de quintos (4/5 de FC-1 e 5/5 de FC-3) , inexistindo no processo elementos suficientes para sanar tais inconsistências. Em vista disso, propõe-se reconhecer o registro tácito do ato de concessão em comento, ocorrido em 28/1/2021, sem prejuízo de, posteriormente, ser revisto de ofício o referido registro.
7.	Em 30/8/2022 (peça 19) , foi proferido o Acórdão 4983/2022-TCU-Primeira Câmara, de relatoria do Ministro Benjamin Zymler, reconhecendo o registro tácito do ato inicial de concessão da aposentadoria do servidor Antônio Pinto de Matos, sem prejuízo de determinar a esta Sefip a revisão de ofício do registro tácito.
8.	Após o sorteio do novo relator (peça 25) , foi oportunizada a oitiva do interessado (peça 26) . Entretanto, embora tenha sido regularmente notificado (peça 27) , não veio aos autos sua manifestação em resposta à oitiva.
EXAME TÉCNICO
9.	O servidor Antônio Pinto de Matos (CPF: XXX.681.513-XX) se aposentou voluntariamente em 27/6/1997, com proventos proporcionais, com amparo no art. 40, III, "c", da Constituição Federal de 1988, em sua redação original. O ato inicial de concessão da aposentadoria do servidor, disponibilizado no Sisac sob o número de controle 30734703-04-1997-000161-0, foi apreciado por esta Corte de Contas com julgamento pela legalidade nos autos do TC Processo 854.983/1997-0.
10.	 O ato de alteração ora examinado trata da inclusão da vantagem de "quintos" nos proventos de aposentadoria do servidor.
11.	 A presente revisão de ofício decorre das inconsistências mencionadas no voto condutor do Acórdão 4983/2022-TCU-Primeira Câmara, de relatoria do Ministro Benjamin Zymler (peça 20) , abaixo destacadas:
a) substituição dos 'quintos' de FC-1 por 'quintos' de FC-3 (4/5 de FC-1 por 5/5 de FC3) , bem como a concessão de melhoria após o prazo de cinco anos da aposentadoria, ou seja, após a prescrição do fundo de direito, consoante entendimento do Superior Tribunal de Justiça (EREsp 1172833) ; e
b) atualização do valor da incorporação de quintos, em afronta ao art. 15 da Lei 9.527/1997.
12.	 Esta Unidade Técnica oportunizou a oitiva do servidor quanto às irregularidades acima apontadas (peças 26 a 28) , não vindo aos autos, entretanto, sua resposta à oitiva.
13.	 Desse modo, propõe-se, mediante revisão de ofício, considerar ilegal o presente ato de alteração da concessão de aposentadoria do servidor Antônio Pinto de Matos (CPF: XXX.681.513-XX) , negando-lhe registro.
CONCLUSÃO
14.	 Em vista do acima expendido, propõe-se a revisão de ofício do Acórdão 4983/2022-TCU-Primeira Câmara, de relatoria do Ministro Benjamin Zymler (peça 19) , de modo que o ato de alteração da aposentadoria do servidor Antônio Pinto de Matos (CPF: XXX.681.513-XX) passe a ser considerado ilegal, para fim de registro, em razão das seguintes irregularidades: a) substituição dos 'quintos' de FC-1 por 'quintos' de FC-3 (4/5 de FC-1 por 5/5 de FC3) , bem como a concessão de melhoria após o prazo de cinco anos da aposentadoria, ou seja, após a prescrição do fundo de direito, consoante entendimento do Superior Tribunal de Justiça (EREsp 1172833) ; e b) atualização do valor da incorporação de quintos, em afronta ao art. 15 da Lei 9.527/1997.
PROPOSTA DE ENCAMINHAMENTO
14.	 De conformidade com o preceituado no artigo 71, inciso III, da Constituição Federal de 1988; c/c os arts. 1º, inciso V, e 39, incisos I e II, da Lei 8.443/1992, c/c os artigos 1º, inciso VIII, 260, §§ 1º e 2º, do Regimento Interno/TCU, e tomando por base as verificações feitas pela unidade técnica, na forma prevista no artigo 260, caput, do Regimento Interno-TCU, propõe-se:
a) a revisão de ofício do Acórdão 4983/2022-TCU-Primeira Câmara, de relatoria do Ministro Benjamin Zymler (peça 19) , de modo que o ato de alteração da aposentadoria do servidor Antônio Pinto de Matos (CPF: XXX.681.513-XX) passe a ser considerado ilegal, para fim de registro, em razão das seguintes irregularidades: a) substituição dos 'quintos' de FC-1 por 'quintos' de FC-3 (4/5 de FC-1 por 5/5 de FC3) , bem como a concessão de melhoria após o prazo de cinco anos da aposentadoria, ou seja, após a prescrição do fundo de direito, consoante entendimento do Superior Tribunal de Justiça (EREsp 1172833) ; e b) atualização do valor da incorporação de quintos, em afronta ao art. 15 da Lei 9.527/1997.
b) dispensar o ressarcimento das quantias indevidamente recebidas de boa-fé, nos termos da Súmula TCU n. 106;
c) determinar ao Senado Federal, com fundamento no art. 4º, inciso I, da Resolução TCU 315/2020, que: 
c.1) no prazo de quinze dias, faça cessar os pagamentos decorrentes do ato impugnado por esta Corte, sob pena de responsabilidade solidária da autoridade administrativa omissa, nos termos do art. 262 do Regimento Interno/TCU;
c.2) dê ciência, no prazo de 15 (quinze) dias, do inteiro teor desta deliberação ao interessado, alertando-o de que o efeito suspensivo proveniente da interposição de eventuais recursos junto ao TCU não o exime da devolução dos valores percebidos indevidamente após a respectiva notificação, caso esses não sejam providos; e
c.3) encaminhe ao Tribunal, no prazo de 30 (trinta) dias contados da ciência da decisão, documento apto a comprovar que o interessado tomou conhecimento do acórdão.
2.	O Ministério Público junto ao TCU manifestou-se de acordo com a proposição da unidade técnica (peça 32) .
É o Relatório.

não há.

Procurador Júlio Marcelo de Oliveira.

APOSENTADORIA. ALTERAÇÃO PROMOVIDA PELO ÓRGÃO JURISDICIONADO. PRESCRIÇÃO DO FUNDO DE DIREITO. JURISPRUDÊNCIA DO STJ E DESTE TRIBUNAL. ATUALIZAÇÃO IRREGULAR DE PARCELA DECORRENTE DA INCORPORAÇÃO DE QUINTOS. REGISTRO AUTOMÁTICO PELO DECURSO DO PRAZO QUINQUENAL. REVISÃO DE OFÍCIO DO REGISTRO TÁCITO DECLARADO PELO ACÓRDÃO 4.983/2022-TCU-1ª CÂMARA, PARA CONSIDERAR ILEGAL A CONCESSÃO. DETERMINAÇÕES.

APOSENTADORIA (APOS)

Unidade de Auditoria Especializada em Pessoal (AudPessoal).

Trata-se de revisão de ofício do registro tácito reconhecido pelo Acórdão 4983/2022-TCU-Primeira Câmara. Na Sessão da 1ª Câmara de 30/8/2022, este Tribunal fez consignar, na base de dados do sistema e-Pessoal, a anotação de registro tácito do ato de concessão de aposentadoria emitido em favor de Antônio Pinto de Matos (ato de alteração) , determinando a adoção das medidas pertinentes com vistas à imediata revisão de ofício, em função das seguintes irregularidades: (i) substituição dos 'quintos' de FC-1 por 'quintos' de FC-3 (4/5 de FC-1 por 5/5 de FC3) , sendo a referida concessão de melhoria realizada após o prazo de cinco anos da aposentadoria, ou seja, após a prescrição do fundo de direito, consoante entendimento do Superior Tribunal de Justiça - STJ (EREsp 1172833) ; e (ii) atualização do valor da incorporação de quintos, em afronta ao art. 15 da Lei 9.527/1997.
A Unidade de Auditoria Especializada em Pessoal (AudPessoal) , preliminarmente à análise de mérito, realizou a oitiva do interessado, nos termos do que preconiza o art. 260, § 2º, do RITCU (peça 26) . Contudo, a despeito de regularmente notificado em 24/11/2022, consoante Aviso de Recebimento juntado na peça 27, o inativo decidiu não apresentar seus argumentos.
Diante do não comparecimento do ex-servidor aos autos, a AudPessoal propõe revisar de ofício o registro tácito em epígrafe, para considerar ilegal o ato de concessão de aposentadoria (alteração) emitido em favor de Antônio Pinto de Matos (Sisac 30734703-04-2013-000329-5) .
O Ministério Público junto ao Tribunal (MPTCU) , no parecer de peça 32, ratificou o encaminhamento proposto pela unidade técnica.
II
Registro minha concordância integral com a proposta formulada pela unidade técnica, aquiescida pela manifestação do MPTCU, razão pela qual acolho os pareceres precedentes por seus próprios fundamentos, sem prejuízo de tecer os comentários a seguir.
De início, vale mencionar que a possibilidade de revisão de ofício prevista no art. 260, § 2º, do RITCU, restou confirmada a partir do julgamento dos embargos de declaração opostos nos autos do RE 636.553, proferido na Sessão Virtual do STF realizada de 27/11/2020 a 4/12/2020. Na ocasião o relator, Min. Gilmar Mendes, assim se manifestou:
 (...) 
Com essa fundamentação, o Supremo Tribunal Federal definiu que a fixação do prazo de cinco anos se afigura razoável para que as cortes de contas procedam à análise da legalidade dos atos de concessão inicial de aposentadoria, reforma ou pensão, após o qual estes serão considerados definitivamente registrados. 
Trata-se de prazo ininterrupto, a ser computado a partir da chegada do processo à respectiva corte de contas - ou, como definido pelo Ministro Roberto Barroso durante o julgamento, um verdadeiro período de "cinco anos tout court". 
Passado esse prazo sem finalização do processo, o ato restará automaticamente estabilizado. Abre-se, a partir daí, a possibilidade de sua revisão, nos termos do art. 54 da Lei 9.873/1999. (destaque acrescido) 
Portanto, não há óbice para que este Tribunal realize a presente revisão de ofício. 
No que diz respeito ao caso dos autos, rememoro que o Sr. Antônio Pinto de Matos foi aposentado em 12/4/1995, nos termos do Ato 199/1995, cujo teor segue transcrito:
ATO DO PRESIDENTE Nº 199, DE 1995[footnoteRef:2] [2:  Pesquisa realizada em: . Acesso em 28/2/2023.] 
O PRESIDENTE DO SENADO FEDERAL, no uso da sua competência regimental e regulamentar, de conformidade com a delegação de competência que lhe foi outorgada pelo Ato da Comissão Diretora nº 2, de 4 de abril de 1973, e tendo em vista o que consta do Processo nº 005.779/95-2 RESOLVE aposentar, voluntariamente, ANTONIO PINTO DE MATOS, Técnico Legislativo, Área de Polícia, Segurança e Transportes, Nível II, Padrão 30, do Quadro de Pessoal do Senado Federal nos termos do artigo 40, inciso III, alínea c, da Constituição da República Federativa do Brasil, combinado com os artigos 168, inciso III, alínea c, e 67 da Lei nº 8.112, de 1990, bem assim com as vantagens previstas nos artigos 34, § 2º, e 37 da Resolução (SF) nº 42, de 1993; e no artigo 1º da Resolução (SF) nº 74, de 1994, na forma determinada pelos artigos 2º e 3º da Medida Provisória nº 939, de 1995, com proventos proporcionais, observado o disposto no artigo 37, inciso XI, da Constituição Federal.
Senado Federal, 11 de abril de 1995. Senador José Sarney, Presidente.
Observo que o referido ato inicial de aposentadoria (Sisac 30734703-04-1997-000161-0) foi registrado pelo TCU por meio do Acórdão 380/2003-TCU-Plenário, proferido na sessão de 18/3/2003. Na ocasião, constaram as seguintes parcelas nos proventos do inativo:
	Parcela
	Valor

	Vencimento Básico (30/35) 
	R$ 303,01

	Gratificação Adicional por tempo de serviço 27%
	R$ 95,45

	GAL
	R$ 463,61

	PL
	R$ 333,31

	VPNI Quintos (4/5 de FC-1) 
	R$ 734,68

Ocorre que em 2013, novo ato, desta feita do tipo alteração (Sisac 30734703-04-2013-000329-5) , com vigência na data de 27/6/1997, foi submetido a registro do TCU. No referido formulário, a parcela de quintos foi substituída (passando de 4/5 de FC-01 para 5/5 de FC-03) , bem como foi incluída a vantagem opção nos proventos do inativo. Referido ato de alteração teve o registro tácito reconhecido por meio do já mencionado Acórdão 4983/2022-TCU-Primeira Câmara.
Atualmente (janeiro de 2023) , o inativo percebe, a título de VPNI de quintos, a quantia de R$ 1.026,47, além de outras parcelas que foram inquinadas, analisadas (nos autos do TC Processo 019.100/2009-4) e tratadas por meio da modulação conferida pelo Acórdão 2602/2013-TCU-Plenário.
Embora o ato de alteração em epígrafe mencione que a vigência do novo ato tenha se dado em 27/6/1997, o fato é que a referida modificação foi efetivada somente em 1/3/2010, pela publicação do ato concessório em órgão oficial, consoante se verifica no formulário e-Pessoal 111.933/2021 seguir: 
Pesquisando no sítio eletrônico do Senado Federal, verificou-se que, de fato, o ato de alteração foi publicado em 1/3/2010. Senão vejamos o teor do Ato do Diretor Geral do Senado 413 de 2010:
ATO DO DIRETOR GERAL Nº 413, de 2010[footnoteRef:3] [3:  Pesquisa realizada em: . Acesso em 28/2/2023.] 
O DIRETOR-GERAL DO SENADO FEDERAL, no exercício de suas atribuições regulamentares, tendo em vista o que consta no processo 013110/05-5 e conforme a competência estabelecida no artigo 3º, inciso IX, do Ato da Comissão Diretora 12, de 1995, RESOLVE alterar o Ato do Presidente 199, de 1995, que aposentou o servidor ANTÔNIO PINTO DE MATOS, ocupante do cargo de Técnico Legislativo, Nível II, Padrão 30, para incluir a vantagem "opção" prevista na Resolução (SF) 74/1994 c/c o Acórdão 2076/2005-TCU-Plenário, a partir de 27/6/2007.
Senado Federal, 24 de fevereiro de 2010. Luciano de Souza Gomes, Diretor-Geral. 
Publicado no BAP 4406, de 1/3/2010.
Considerando tal fato, incide para o ato de alteração em epígrafe, que teve por objetivo incluir a parcela denominada opção e alterar a composição dos quintos, a prescrição do fundo de direito, tendo em vista que o ato inicial teve vigência em 12/4/1995 e foi apreciado pelo TCU em 18/3/2003. Em outras palavras, considerando que entre a vigência do ato inicial e a data de alteração se passaram quase 15 anos, a concessão da melhoria se deu após o quinquênio legal, estabelecido nos arts. 1º e 2º do Decreto 20.910/1932:
Art. 1º As dívidas passivas da União, dos Estados e dos Municípios, bem assim todo e qualquer direito ou ação contra a Fazenda federal, estadual ou municipal, seja qual for a sua natureza, prescrevem em cinco anos contados da data do ato ou fato do qual se originarem.
Art. 2º Prescrevem igualmente no mesmo prazo todo o direito e as prestações correspondentes a pensões vencidas ou por vencerem, ao meio soldo e ao montepio civil e militar ou a quaisquer restituições ou diferenças.
É nessa linha o entendimento do Superior Tribunal de Justiça - STJ. Senão vejamos:
EREsp 1172833 - EMENTA
"EMBARGOS DE DIVERGÊNCIA. SERVIDOR PÚBLICO. APOSENTADORIA. REVISÃO. PRESCRIÇÃO. DECRETO 20.910/1932. NATUREZA. FUNDO DE DIREITO. JURISPRUDÊNCIA CONSOLIDADA NA PRIMEIRA SEÇÃO, NA TERCEIRA SEÇÃO E NA CORTE ESPECIAL. SÚMULA 168/STJ. IDENTIFICAÇÃO DA CONTROVÉRSIA.
 1. Trata-se de Embargos de Divergência apresentados contra decisão proferida pela Quinta Turma, em que os embargantes apontam dissídio jurisprudencial [...]. 
2. O embargante aduz que a prescrição da pretensão de revisão do ato de aposentadoria de servidor público é de trato sucessivo e deve atingir apenas as prestações anteriores aos cinco anos que antecedem o ajuizamento da ação, e não o próprio fundo de direito. 
EXAME DE CONHECIMENTO DOS EMBARGOS DE DIVERGÊNCIA 
3. Primeiramente, registra-se que a Corte Especial decidiu, na sessão de 5.12.2018, no julgamento do EAg 1.070.374/RS, por não conhecer de Embargos de Divergência, por aplicação da Súmula 168/STJ, que trata de discussão idêntica à presente: se prazo prescricional da revisão do ato de aposentadoria de servidor público atinge o fundo de direito. 
............................................................................................................................................
6. A matéria relativa à aplicação da prescrição do fundo de direito em demandas em que se pretende revisar o ato de aposentadoria de servidor público (o que abarca o objetivo do presente caso de incluir tempo de serviço insalubre na contagem do tempo de serviço) está absolutamente pacificada no âmbito da Corte Especial, da Primeira Seção, atualmente a competente para apreciar a matéria, e da Terceira Seção, que detém a competência residual de análise da matéria. 
7. 'SERVIDOR PÚBLICO FEDERAL. REVISÃO DE APOSENTADORIA. CONVERSÃO DE TEMPO DE SERVIÇO ESPECIAL EM COMUM. PERÍODO CELETISTA E ESTATUTÁRIO. PRESCRIÇÃO DO FUNDO DE DIREITO. OCORRÊNCIA. [...] A revisão do ato de aposentadoria para aproveitamento de tempo laborado em condições insalubres submete-se ao prazo prescricional de cinco anos contados da concessão do benefício, nos termos do art. 1º do Decreto 20.910/1932.' (AgRg no REsp 1.205.767/RS, Rel. Ministro Napoleão Nunes Maia Filho, Primeira Turma, DJe 25.9.2015) . 
8. No mesmo sentido [...]. 
9. Na Terceira Seção, atual detentora da competência residual sobre a matéria, não há divergência: 'A pretensão de revisão do ato de aposentadoria, com a contagem especial de tempo de serviço prestado de forma insalubre, tem como termo inicial para o prazo prescricional a concessão dessa pela Administração. Transcorridos mais de cinco anos entre a inativação do servidor e o ajuizamento da ação que pretende a alteração desse ato, torna-se imperioso o reconhecimento da prescrição do chamado fundo de direito.' (REsp 1. 032.428/RS, Rel. Ministro Jorge Mussi, Quinta Turma, DJe 19.10.2009) . 
10. No mesmo sentido, no âmbito da Terceira Seção [...]. 
11. Estando o entendimento do acórdão paradigma (Segunda Turma) superado na esfera da Primeira Seção, a competente para dirimir controvérsias relativas a direito do servidor público, aplica-se a Súmula 168/STJ, segundo a qual 'não cabem embargos de divergência, quando a jurisprudência do Tribunal se firmou no mesmo sentido do acórdão embargado'. 
ENTENDIMENTO DA CORTE ESPECIAL NO AGRG NO ERESP 1.174.989/SC 
12. Acerca do entendimento proferido pela Corte Especial no AgRg nos EREsp 1.174.989/SC, Rel. Ministro Sidnei Beneti, DJe 3.2.2014, a já citada jurisprudência torrencial, no sentido da aplicação da prescrição do fundo de direito para rever o ato da aposentadoria dos servidores públicos federais, foi alterada por decisão monocrática do relator, posteriormente confirmada, é verdade, por decisão colegiada em Agravo Regimental. 
13. Ainda que tal questão seja ultrapassada, a intelecção do julgamento dos ERESP 1.174.989/SC foi posteriormente superada pela Corte Especial para fixar a prescrição como de fundo de direito em caso de revisão de aposentadoria de servidor público: 
13.1. 'EMBARGOS DE DIVERGÊNCIA NO AGRAVO. SERVIDOR PÚBLICO. ATO DE CONCESSÃO DE APOSENTADORIA. REVISÃO. PRESCRIÇÃO QUINQUENAL. FUNDO DO DIREITO. [...] O termo inicial da prescrição quinquenal aplicável à ação que busca a revisão da proporcionalidade dos proventos de aposentadoria em razão dos anos de serviço prestados é o ato de concessão do benefício, porquanto a pretensão atinge o próprio fundo do direito.' (EAg 1.172.802/SP, Rel. Ministro João Otávio de Noronha, Corte Especial, DJe 5.10.2015) . 
13.2. 'PROCESSO CIVIL. AGRAVO REGIMENTAL NOS EMBARGOS DE DIVERGÊNCIA. AUSÊNCIA DE COMPROVAÇÃO DE DISSÍDIO JURISPRUDENCIAL. 1. O conhecimento dos embargos de divergência pressupõe a existência de similitude das circunstâncias fáticas e do direito aplicado nos acórdãos recorrido e paradigma, o que não foi observado na espécie. 2. O Superior Tribunal de Justiça firmou entendimento no mesmo sentido do acórdão embargado, reconhecendo a incidência da denominada prescrição do fundo de direito quando a pretensão da parte envolve a incorporação de gratificações e vantagens que, a seu juízo, deveriam ter sido contempladas nos respectivos proventos. Precedentes. 3. Agravo regimental a que se nega provimento.' (AgRg nos EREsp 1.112.291/PE, Rel. Ministro Og Fernandes, Corte Especial, DJe 23.9.2014) . 
14. Aqui novamente prevalece, portanto, o disposto na Súmula 168/STJ, já que o acórdão embargado está de acordo com a compreensão da Corte Especial.
CONCLUSÃO 
15. Embargos de Divergência não conhecidos" (EREsp 1172833/SC, rel. p/ Acórdão Min. Herman Benjamin, Corte Especial, DJe 11/6/2019) .
Verifico, ainda, para o caso dos autos, que o Senado Federal implementou a modulação criada após a incidência do Acórdão 2602/2013-TCU-Plenário somente a partir de outubro de 2019. Contudo, antes da implementação efetiva da referida modulação, as parcelas percebidas pelo interessado sofreram reajustes ilegais. Senão vejamos:
	3/2017
	Valor

	VPNI (Função Comissionada) 
	R$ 2.343,21

	VPNI GAL
	R$ 1.927,40

	FC (Opção) 
	R$ 1.270,47

	VPNI PL
	R$ 1.171,30

	Total
	R$ 6.712,38

	3/2018
	Valor

	VPNI (Função Comissionada) 
	R$ 2.455,67 (+ 4,8%) 

	VPNI GAL
	R$ 2.019,9 (+ 4,8%) 

	FC (Opção) 
	R$ 1.331,46 (+ 4,8%) 

	VPNI PL
	R$ 1.227,6 (+ 4,8%) 

	Total
	R$ 7.034,63

	3/2019
	Valor

	VPNI (Função Comissionada) 
	R$ 2.566,19 (+ 4,5%) 

	VPNI GAL
	R$ 2.111,00 (+ 4,5%) 

	FC (Opção) 
	R$ 1.391,37 (+ 4,5%) 

	VPNI PL
	R$ 1.282,89 (+ 4,5%) 

	Total
	R$ 7.351,36

	1/2023
	Valor

	Parcela Compensatória - Acórdão TCU 2602/13 (VPNI) 
	R$ 2.378,32

	VPNI (Função Comissionada) 
	R$ 1.026,47

	VPNI GAL
	R$ 844,40

	Parcela Compensatória - Acórdão TCU 2602/13 FC (Opção) 
	R$ 1.331,46

	VPNI PL
	R$ 513,16

	Total
	R$ 6.093,81

No caso em epígrafe, considerando que já há ato inicial apreciado pela legalidade há mais de 5 anos e considerando que o ato de alteração constante dos autos está sendo revisto de ofício, para deixar de produzir efeitos no mundo jurídico, cabe determinar ao Senado Federal que restabeleça a condição de inatividade dada no ato Sisac 30734703-04-1997-000161-0, que contempla 4/5 de FC-01 e que foi registrado pelo TCU por meio do Acórdão 380/2003-TCU-Plenário, proferido na sessão de 18/3/2003. 
Por fim, cabe aplicar, ao caso concreto em questão, a modulação conferida por este Tribunal a partir do Acórdão 2718/2022-TCU-Plenário, determinando ao Senado Federal que promova o destaque do valor correspondente aos reajustes incidentes sobre a VPNI derivada de quintos/décimos de funções comissionadas, dados pelas Leis 12.779/2012 e 13.302/2016, sujeitando a parcela destacada à absorção por quaisquer reajustes remuneratórios posteriores a 23/10/2020.
	Ante o exposto, voto para que seja adotada a minuta de acórdão que ora trago ao exame deste Colegiado.
TCU, Sala das Sessões, em 22 de março de 2023.
Ministro VITAL DO RÊGO 
Relator